【裁判字號】    95,上易,55
【裁判日期】    950628
【裁判案由】    給付佣金
【裁判全文】
臺灣高等法院民事判決                  95年度上易字第55號
上  訴  人  戊○○
訴訟代理人  林玟岑律師
被 上訴 人  全陽建設股份有限公司
法定代理人  己  ○
訴訟代理人  張淑敏律師
上列當事人間請求給付佣金事件，上訴人對於中華民國94年11月
11日台灣台北地方法院94年度訴字第2629號第一審判決提起上訴
，經本院於95年6月14日言詞辯論終結，判決如下：
    主  文
上訴駁回。
第二審訴訟費用由上訴人負擔。
    事實及理由
一、上訴人主張：被上訴人於民國89年間擬於台北市北投區興
    建高級住宅大廈，而有整合坐落台北市○○區○○段1小段
    793、800、814地號等3筆土地之必要，因前揭793、800、
    814地號等3筆土地為上訴人兄弟姊妹等8人（戊○○、黃羅
    雪月、羅英俊、洪羅雪花、陳羅妙、劉羅芳、羅英輝、羅
    宣）所共有，被上訴人乃委由上訴人居中協調，撮合上開
    共有人於89年9月14日與被上訴人簽定「合作興建大樓契約
    書」（下稱合建契約）。又合建土地中之同段790-2地號土
    地為國有土地，上訴人兄弟姊妹等8人為814地號土地之共
    有人，對相鄰之790-2地號土地依法有承購權，被上訴人為
    加速開發流程，特於合建契約第1條後段與上訴人兄弟姊妹
    等8人約定各法定權利人願放棄購買權利並無條件配合由被
    上訴人承購。被上訴人感於上訴人主導有功，乃於89年9月
    22日與上訴人簽訂協議書，於第3條約定：同意上訴人於完
    成793、800、814地號等3筆土地之整合，並與被上訴人公
    司簽定合建契約後，給付上訴人新台幣（下同）150萬元；
    另於上訴人兄弟姊妹8位持分所有人提供資料配合被上訴人
    申購國有地之後，再行給付上訴人150萬元。茲上訴人已依
    約完成整合及簽定合建契約之任務，並提供8位持分所有人
    對於790-2地號國有地之承購權利拋棄書予被上訴人所指定
    之乙○○，使被上訴人得以順利取得上開國有地之所有權
    ，以興建高級住宅大樓，惟被上訴人公司僅給付上訴人協
    議書第3條前段約定之整合土地之報酬150萬元，並未依約
    給付上訴人使被上訴人得以申購上開國有地之報酬150萬元
    ，是上訴人自得依協議書第3條後段之約定，請求被上訴人
    公司給付150萬元。至於持分所有人羅英輝、羅宣於簽訂合
    建契約後將其持分移轉予第三人甲○○，係受被上訴人副
    總經理丙○○（即周明良）之誘使所致，是可歸責於被上
    訴人使用人丙○○之故意或過失所致，被上訴人依民法第
    224條，應負與自己之故意或過失同一責任。上訴人及其他
    持分所有人已配合被上訴人合建之開發流程，依被上訴人
    指示拋棄790-2公有地承購權由被上訴人指定之乙○○承購
    ，乙○○向國有財產局承購後再移轉登記予被上訴人，上
    訴人已完全履行協議書第3條之約定，並無任何未照約定履
    行之情。爰依協議書第3條後段之約定，聲明請求被上訴人
    給付150萬元，及自起訴狀繕本送達翌日起至清償日止按年
    息5%計算之利息。原審為上訴人全部敗訴判決，其不服提
    起上訴，並於本院聲明廢棄原判決，改判如上聲明所示之
    判決。
二、被上訴人則以：（一）上訴人固主導其兄弟姊妹等8人與被
    上訴人簽訂合建契約，被上訴人亦與上訴人簽訂協議書同
    意給予上訴人報酬，惟土地共有人中之羅英輝、羅宣於簽
    訂合建契約後卻將土地移轉於訴外人甲○○，彼二人已違
    反合建契約第4條之約定，依協議書第4條約定，上訴人應
    將受領之150萬元返還被上訴人，此部分業經台灣士林地方
    法院判決上訴人應退還被上訴人150萬元在案。丙○○並非
    被上訴人公司人員，更非被上訴人公司副總經理，其僅為
    本案居間之仲介人，被上訴人並未委任其整合系爭合建土
    地，其亦未受被上訴人選任監督或指揮，並不符民法第224
    條使用人之要件，上訴人主張羅英輝、羅宣將其持分移轉
    第三人係受被上訴人委任之丙○○誘使所致，應就此負舉
    證責任。（二）被上訴人支付100萬元佣金予丙○○，係居
    間仲介費，給付予上訴人之款項，則為土地補償款，二者
    性質不同。（三）又被上訴人係於訴外人邱大全、乙○○
    向國有財產局購買790-2地號國有土地後，始向該二人購買
    該筆土地，而邱大全、乙○○分別係上開國有土地相鄰土
    地820地號、815地號土地所有權人，並非被上訴人公司人
    員，更非被上訴人指定購買前揭土地之人，且兩造合建契
    約亦未約定被上訴人可指定他人購買前述國有地，上訴人
    主張乙○○係被上訴人指定購買上述國有地之人之說詞，
    並不可採。上訴人迄今並未依協議書第3條約定，提供其與
    其他土地共有人印鑑證明及拋棄承購書予被上訴人購買上
    開國有地，被上訴人自無給付150萬元之義務等語，資為抗
    辯。並於本院聲明駁回上訴人之上訴。
三、兩造不爭執之事實：
    上訴人主張被上訴人為整合台北市○○區○○段1小段793
    、800、814地號等3筆土地，委由上訴人居中協調，撮合其
    兄妹等8人與被上訴人簽訂合建契約，並使其兄妹等人拋棄
    承購790-2土地之權，被上訴人為給付報酬而與上訴人另簽
    訂協議書，約定於上訴人完成任務時各給付上訴人150萬元
    補償款之事實，有協議書、合作興建大樓契約書等附卷可
    稽，亦為被上訴人所不爭執，自堪信為真實。
四、上訴人主張其除已依協議書第3條約定完成整合及簽訂合建
    契約之任務，並提供8位持份所有人對於790-2地號國有地
    之承購權利拋棄書予被上訴人指定之李宗澤，使被上訴人
    順利取得上開國有地之所有權，惟被上訴人僅給付上訴人
    整合土地之報酬150萬元，並未依約給付上訴人使被上訴人
    得以申購上開國有地之報酬150萬元，爰請求被上訴人給付
    150萬元云云；惟此為被上訴人所否認，並以前揭情詞置辯
    ，則本案所應審究者為：上訴人是否已依約提出系爭790-2
    地號國有土地承購權之拋棄書及印鑑證明予被上訴人？乙
    ○○是否為被上訴人指定收受拋棄書之人？茲分述如下：
(一)按系爭協議書第3條後段約定：「．．．；另於八位持分所
    有人提供資料（印鑑證明及拋棄承購書等）配合甲方（指
    被上訴人）申購國有土地之用後，甲方再支付土地補償款
    壹佰伍拾萬元整予乙方（指上訴人）。」此約定須上訴人
    及其他土地持分共有人共8位全部提供印鑑證明及拋棄承購
    書予被上訴人，以使被上訴人得以申購國有土地時，被上
    訴人始有給付150萬元之義務。經查，上訴人雖主張全部8
    位土地持分共有人已將印鑑證明及拋棄承購書交付被上訴
    人指定之乙○○，並提出拋棄書六紙為證，應認已履行協
    議書任務云云。惟其出示之拋棄書僅六紙（見原審卷第36
    至41頁），並無羅英輝及羅宣之拋棄書，可見並非全部8位
    共有人均已拋棄，且該拋棄書係交付訴外人乙○○，亦非
    交予被上訴人，為上訴人所自承。雖其主張乙○○係被上
    訴人指定收受拋棄書及購買國有地之人，然為被上訴人否
    認，上訴人並未就此舉證以實其說。且被上訴人於原審聲
    請訊問之證人邱大全亦證稱：「伊係以其自己名義為其自
    己利益購買790之2地號國有土地，後被上訴人公司再向伊
    購買，伊非被上訴人公司之人員」等情（見原審卷第126至
    127頁）。故上訴人主張已將全部之拋棄承購書交付被上訴
    人，使被上訴人得以購買國有土地，已完成協議書任務云
    云，委無可採。
(二)次按本件係上訴人依系爭協議書第3條後段約定，請求土地
    共有人提供印鑑證明及拋棄承購書予被上訴人，使被上訴
    人申購790之2地號國有土地之報酬150萬元，業見上述，此
    與系爭協議書第3條前段約定：「甲方承諾於乙方整合完成
    並與甲方完成合建契約後，給與乙方土地補償款新台幣壹
    佰伍拾萬元整；」係屬二事，二者間並無關連，且被上訴
    人業依系爭協議書第3條前段約定給付150萬元予上訴人，
    為上訴人所自承，被上訴人嗣以土地共有人羅英輝及羅宣
    將其土地持分移轉予訴外人甲○○，違反系爭合建契約第4
    條之約定，而於另案訴請上訴人返還已交付之150萬元，經
    原法院92年度訴字第829號判命上訴人應返還該150萬元本
    息，並經本院94年度上字第107號駁回其上訴（現上訴最高
    法院中），此為兩造所不爭執，並有該判決影本二份在卷
    可稽，是上訴人所稱羅英輝、羅宣土地持分移轉予訴外人
    甲○○係受訴外人丙○○誘使、丙○○持用被上訴人公司
    明片云云，應係於該事件抗辯之事由，與本件並無何關連
    ，縱其所稱屬實，其亦未履行系爭協議書第3條後段約定，
    全部8位土地共有人提供印鑑證明及拋棄承購書予被上訴人
    ，使被上訴人申購國有土地之義務，自亦不得請求被上訴
    人給付150萬元。況且，依證人甲○○於本院證稱：「伊係
    經丁○○介紹向羅英輝、羅宣購買土地持分及地上房屋，
    係為其自己利益購買，為投資保值，伊不認識丙○○」等
    情，證人丁○○亦證稱：「係丙○○介紹羅英輝、羅宣的
    土地要賣，伊才介紹甲○○購買，與丙○○是介紹土地買
    賣認識的，丙○○常持用多家公司之名片，名片換來換去
    ，都掛名副總經理，伊不清楚丙○○是不為被上訴人公司
    人員」等情，亦無法證明上訴人所述屬實。
五、綜上所述，上訴人主張其已提供8位持分共有人對於790-2
    地號國有地之承購權利拋棄書予被上訴人指定之李宗澤，
    使被上訴人順利取得上開國有地之所有權，不足採信，故
    其依系爭協議書第3條後段約定，請求被上訴人給付150萬
    元本息，為無理由，不應准許。原審為其敗訴之判決，並
    無不合。上訴意旨仍執陳詞指摘原判決不當，求予廢棄改
    判，為無理由，應予駁回。至兩造其餘攻擊防禦方法，核
    不影響判決結果，茲不予一一論述，並予敘明。
六、結論：本件上訴為無理由，爰依民事訴訟法第449條第1項
    、第78條，判決如主文。
中    華    民    國    95    年   6    月    28    日
                  民事第十二庭審判長法  官  張宗權
                                    法  官  蕭艿菁
                                    法  官  陳忠行
正本係照原本作成。
不得上訴。
中    華    民    國    95    年  6    月     29    日
                                    書記官  明祖星


司法院資訊處製作；財團法人民間司法改革基金會備份。
